臺灣高等法院民事裁定　　　　　　　　　99年度抗字第1770號
抗　告　人　王松桂
上列抗告人因與相對人互利工業股份有限公司間清償借款事件，
對於中華民國99年10月19日臺灣新竹地方法院93年度重訴字第11
5號裁定提起抗告，本院裁定如下：
    主  文
原裁定廢棄，由臺灣新竹地方法院更為裁定。
    理  由
一、原法院以：相對人於民國89年12月1 日向經濟部申請解散登
    記，並選任當時之董事陳雅莉為相對人之清算人，且於93年
    9 月23日由陳雅莉以法定代理人之身分向原法院提出93年度
    重訴字第115號清償借款事件（下稱本案訴訟）。嗣於94年5
    月11日訴訟進行中，陳雅莉經臺灣彰化地方法院（下稱彰化
    地院）以93年司字第18號裁定解任，同年6 月22日相對人之
    董事王秀鳳呈報就任為清算人，並經彰化地院准予備查。又
    相對人法定代理人王秀鳳於95年2月7日辭任清算人職務，同
    日並由陳雅莉呈報為清算人，並經彰化地院准予備查。惟陳
    雅莉雖於89年10月7 日經相對人之股東臨時會選任為清算人
    ，但於94年5 月11日業經彰化地院93年度司字第18號裁定解
    任，依非訟事件法第176條第5款規定，已不得再選派為清算
    人，是其雖又於95年2月7日呈報就任清算人，亦不生選派或
    就任清算人之效力。雖彰化地院准予備查，惟該准予備查處
    分，並無實質上之確定力。按公司之清算，以董事為清算人
    ，但公司法或章程另有規定或股東會另選清算人時，不在此
    限，公司法第322 條定有明定。次按法定清算人係當然就任
    ，無需清算人為就任之承諾，不發生清算人為辭任之意思表
    示是否須經公司同意之問題。相對人之董事依公司變更登記
    事項卡記載有謝煌模、陳雅莉、王秀鳳等3 人，其中陳雅莉
    因經彰化地院93年度司字第18號裁定解任清算人職務，已不
    得再擔任清算人，是於95年2月7日王秀鳳辭任互利公司清算
    人職務後，即當然應由互利公司之其餘全體董事即謝煌模、
    王秀鳳就任為清算人。再者，本件第一審訴訟程序係於96年
    12月13日辯論終結，並於96年12月28日判決，然因相對人有
    委任訴訟代理人，並賦予特別代理權，致本件訴訟程序並未
    因法定代理人之變更而當然停止，惟相對人所授與之訴訟代
    理權以一審級為限，該訴訟代理權於原法院96年12月28日宣
    判，於97年1 月17日判決送達後，即歸消滅，本案訴訟程序
    當然停止。兩造均未為承受訴訟之聲明，爰依民事訴訟法第
    177條第3項、第178 條之規定，依職權裁定命謝煌模、王秀
    鳳為相對人之法定代理人承受訴訟，並續行訴訟程序。抗告
    人不服，提起抗告，請求廢棄原裁定。
二、抗告意旨略以：相對人從未發生清算人未在任之情形，其得
    依法提起上訴之法定代理人並未消滅，本案判決書記載「如
    對本判決上訴，須於判決送達後20日內向本院提出上訴狀」
    ，並無何訴訟程序當然停止，原裁定卻命謝煌模、王秀鳳為
    相對人之法定代理人承受訴訟，並續行訴訟程序，顯有不當
    等語。
三、經查：
  (一)按當事人法定代理人之代理權消滅者，訴訟程序在有法定代
    理人承受其訴訟以前當然停止；但於有訴訟代理人時，並不
    當然停止，此由民事訴訟法第170條、第173條前段規定自明
    。相對人於89年12月1 日向經濟部申請解散登記，選任當時
    之董事陳雅莉為相對人之清算人，並於93年9 月23日由陳雅
    莉由以法定代理人之身分提起本案訴訟，請求抗告人及林秀
    美清償借款，本案訴訟於96年12月13日言詞辯論終結，於96
    年12月28日宣判等情，有經濟部89年12月1日經中字第89535
    291號函、相對人89年10月7日股東臨時會會議紀錄、本案訴
    訟起訴狀、判決書等影本各1 份可稽（見本院97年度重上字
    第78號卷第159至161頁、本案訴訟卷一第3至7頁、卷三第26
    4至281頁）。本案訴訟進行中，陳雅莉經彰化地院於94年5
    月11日以93年司字第18號裁定解任，喪失其法定代理權（見
    本院卷第15至17頁）。然因相對人委任有訴訟代理人，並賦
    予特別代理權（見原法院本案訴訟卷一第27、83頁），本案
    訴訟程序依民事訴訟法第170條及第173條前段規定，不因之
    而當然停止。但相對人所授與之訴訟代理權以一審級為限，
    相對人委任之訴訟代理人張柏山律師、林溢根律師並未代為
    提起上訴，其等訴訟代理權於該審級之終局判決分別於97年
    1月7日、同年月17日判決送達後（見本案訴訟卷三第284、2
    87頁），即歸消滅，於未經相對人合法法定代理人為承受訴
    訟聲明前，其訴訟程序當然停止。相對人於訴訟程序當然停
    止間，依民事訴訟法第188條第1項前段規定，自不得為關於
    本案之訴訟行為。抗告意旨謂：相對人從未發生清算人未在
    任情形，其得依法提起上訴之法定代理人並未消滅，本案判
    決書記載「如對本判決上訴，須於判決送達後20日內向本院
    提出上訴狀」，故本案訴訟無訴訟程序當然停止云云，顯有
    誤會，要無足採。
  (二)原法院認：王秀鳳於95年2月7日辭任清算人職務後，相對人
    之董事依公司變更登記事項卡記載有謝煌模、陳雅莉、王秀
    鳳3 人，其中陳雅莉業經彰化地院93年度司字第18號裁定解
    任，不得再選派為清算人，當然應由互利公司之其餘全體董
    事即謝煌模、王秀鳳就任為清算人，乃於99年10月19日裁定
    命謝煌模、王秀鳳為相對人之法定代理人承受訴訟，並續行
    訴訟程序。惟查：王秀鳳於98年6 月30日亦經彰化地院以98
    年度司字第37號裁定解任其相對人法定清算人職務，有裁判
    書查詢之彰化地院98年度司字第37號、98年度抗字第39號裁
    定各1 份可稽（見本院卷第20至27頁），準此，王秀鳳於原
    法院99年10月19日裁定時，是否仍得以相對人之法定清算人
    身分承受訴訟，未據原裁定說明其理由，已有未洽。另觀諸
    裁判書查詢之彰化地院99年度司字第2 號裁定內容略載：「
    惟互利公司（即相對人）已於99年3 月29日召開臨時股東會
    ，並選任股東陳勇仁為互利公司之清算人，陳勇仁嗣且已出
    具就任同意書並向彰化地院聲報自99年4 月27日起就任為清
    算人」等語（見本院卷第30頁第11至14列），是否屬實，如
    屬肯定，則相對人既已另選任陳勇仁為清算人，揆之公司法
    第322條第1項規定，即無再以董事為清算人之餘地。從而，
    原法院於99年10月19日裁定命謝煌模、王秀鳳為相對人之法
    定代理人承受訴訟，並續行訴訟程序，即有未洽，抗告意旨
    指摘原裁定不當，聲明廢棄，其理由雖有不同，惟原裁定既
    有不當，自應予以廢棄，發回原法院詳為調查後更為適法之
    裁定。爰裁定如主文。
中    華    民    國    100   年    2     月    25    日
                     民事第四庭
                         審判長法  官 張劍男
                               法  官 翁昭蓉
                               法  官 陳靜芬
正本係照原本作成。
本裁定除以適用法規顯有錯誤為理由外，不得再抗告。如提起再
抗告，應於收受後10日內委任律師為代理人向本院提出再抗告狀
。並繳納再抗告費新台幣１千元。
中    華    民    國   100    年    3     月    2     日
                              書記官  應瑞霞